臺灣彰化地方法院民事判決　93年度訴字第828號
原　　　告　乙○○
訴訟代理人　朱慧真律師
複　代理人　丁○○
被　　　告　丙○○
訴訟代理人　朱清雄律師
上列當事人間請求返還土地事件，經本院於民國94年6月27日言
詞辯論終結，判決如下：
    主      文
被告應將坐落彰化縣二林鎮○○段伍肆伍地號內如附圖所示編號
Ａ部分面積玖伍點玖平方公尺土地上之磚造建物拆除，並將該部
分土地交還原告及其他共有人全體。
訴訟費用由被告負擔。
本判決於原告以新臺幣拾貳萬元供擔保後，得假執行。但被告
如以新臺幣玖拾伍萬玖仟元為原告預供擔保，得免為假執行。
    事實及理由
一、原告起訴主張：坐落彰化縣二林鎮○○段545地號、地目建
    、面積149.26平方公尺土地（下稱系爭土地）為兩造與訴外
    人甲○○、林秀勤、黃禮華、黃禮銓、黃禮聰、黃禮樂、黃
    禮文、黃則尹、黃則達、黃千芳、黃乙偵、黃金花、黃則斌
    所共有，被告未經其他共有人同意，亦無其他合法使用權源
    ，擅自在系爭土地內如附圖所示編號Ａ部分面積95.9平方公
    尺土地上興建一層磚造建物（下稱系爭建物），無權占用系
    爭土地，爰基於所有權人物上請求權、共有人物上請求權之
    法律關係，請求被告拆除系爭建物，並將土地交還原告及其
    他共有人全體等語。並聲明：如主文第1項所示，以及願供
    擔保，聲請宣告假執行。
二、被告則以：被告為系爭土地共有人之一，與系爭土地其他共
    有人間訂有分管契約，且被告另向系爭土地共有人甲○○承
    租其所分管部分，被告所有系爭建物面積並未逾越被告與甲
    ○○所分管面積，自非無權占有。又關於所有權人物上請求
    權不適用消滅時效規定之解釋，係針對共有人以外之其他無
    權占有人而言，本件兩造均為系爭土地之共有人，則原告對
    被告行使所有權人物上請求權，仍應受消滅時效之限制，原
    告已逾15年消滅時效始為請求，被告自得為時效抗辯。再者
    ，原告提起本件訴訟之結果，僅使被告喪失使用系爭土地之
    利益，非經其他共有人同意，原告亦不因而取得使用系爭土
    地之利益，故原告提起本件訴訟，顯係權利濫用等語。並聲
    明：(一)原告之訴駁回。(二)如受不利判決，願供擔保，聲請免
    為假執行。
三、兩造不爭執之事實：
  (一)系爭土地為兩造與訴外人甲○○、林秀勤、黃禮華、黃禮銓
    、黃禮聰、黃禮樂、黃禮文、黃則尹、黃則達、黃千芳、黃
    乙偵、黃金花、黃則斌所共有。
  (二)被告所有系爭建物占用系爭土地內如附圖所示編號Ａ部分面
    積95.9平方公尺土地。
四、原告另主張：被告係無權占用系爭土地等語，則為被告所否
    認，並以前詞置辯。茲將兩造爭點分述如下：
  (一)系爭土地共有人間有無分管契約存在：
    被告辯稱：系爭土地共有人間訂有分管契約，且被告另向系
    爭土地共有人甲○○承租其所分管部分，被告所有系爭建物
    面積並未逾越被告與甲○○所分管面積等語，為原告所否認
    。經查，依卷附土地登記謄本所示，系爭土地面積為149.26
    平方公尺，其中，原告與甲○○之應有部分各為3分之1，被
    告之應有部分則為385分之1，按該比例計算，甲○○與被告
    之應有部分面積分別為49.75平方公尺與0.39平方公尺，二
    者合計為50.14平方公尺，而被告所有系爭建物占用系爭土
    地之面積則為95.9平方公尺，已遠超過甲○○與被告應有部
    分面積之總合，嚴重損及其他共有人按其等應有部分比例使
    用收益系爭土地之權，則系爭土地其他共有人豈有同意由被
    告與甲○○二人分管面積達95.9平方公尺土地之理？再者，
    原告未曾占有使用系爭土地之事實，亦為兩造所不爭執，倘
    若系爭土地共有人間確有分管契約存在，原告應有部分既達
    3分之1，何以原告並未能占有使用系爭土地？足見被告所辯
    系爭土地共有人間訂有分管契約等語，顯與常情不符，自難
    採信。
  (二)有無民法第125條消滅時效規定之適用：
    被告另辯稱：所有權人物上請求權不適用消滅時效規定之解
    釋，係針對共有人以外之其他無權占有人而言，本件兩造均
    為系爭土地之共有人，則原告對被告行使所有權人物上請求
    權，仍應受消滅時效之限制等語。惟按已登記不動產所有人
    之回復請求權，無民法第125條消滅時效規定之適用，司法
    院大法官會議釋字第107號著有解釋。考其解釋理由係以「
    查民法第769條、第770條，僅對於占有他人未登記之不動產
    者許其得請求登記為所有人，而關於已登記之不動產，則無
    相同之規定，足見已登記之不動產，不適用關於取得時效之
    規定，為適應此項規定，其回復請求權，應無民法第125 條
    消滅時效之適用。復查民法第758條規定：『不動產物權，
    依法律行為而取得、設定、喪失、及變更者，非經登記不生
    效力』，土地法第43條規定：『依本法所為之登記，有絕對
    效力』。若許已登記之不動產所有人回復請求權，得罹於時
    效而消滅，將使登記制度，失其效用。況已登記之不動產所
    有權人，既列名於登記簿上，必須依法負擔稅捐，而其占有
    人又不能依取得時效取得所有權，倘所有權人復得因消滅時
    效喪失回復請求權，將永久負擔義務，顯失情法之平。」上
    開解釋理由所述情事，於共有土地遭部分共有人無權占有時
    ，亦有其適用，可見司法院大法官會議釋字第107號解釋之
    適用範圍，應包括共有土地遭部分共有人無權占用之情形。
    因此，原告依民法第767條、第821條規定，為共有人全體之
    利益，行使其共有物返還請求權，依司法院大法官會議釋字
    第107號解釋，應無民法第125條消滅時效規定之適用。被告
    辯稱：原告對被告行使所有權人物上請求權，應受消滅時效
    之限制等語，自無可採。
  (三)有無權利濫用禁止之適用：
  　被告復辯稱：原告提起本件訴訟之結果，僅使被告喪失使用
    系爭土地之利益，然非經其他共有人同意，原告亦不因而取
    得使用系爭土地之權利，故原告提起本件訴訟，顯係權利濫
    用等語。按權利之行使，不得違反公共利益，或以損害他人
    為主要目的，民法第148條第1項固有明文。然所謂權利之行
    使不得以損害他人為主要目的者，係指行使權利專以損害他
    人為目的之情形而言。若為自己利益而行使，縱於他人利益
    不無損害，然既非以損害他人為主要目的，而該他人對之有
    容忍或作為之義務時，即不得謂有本條之適用，自不在限制
    行使之列。再按各共有人按其應有部分，對於共有物之全部
    雖有使用收益之權，惟共有人對於共有物之特定部分使用收
    益，仍須徵得他共有人全體之同意，非謂共有人得對於共有
    物全部或任何一部有自由使用收益之權利。如共有人不顧他
    共有人之利益，而就共有物之全部或一部任意使用收益，即
    屬侵害他共有人之權利（最高法院62年度臺上字第1803號判
    例意旨參照）。經查，系爭土地為兩造與訴外人甲○○、林
    秀勤、黃禮華、黃禮銓、黃禮聰、黃禮樂、黃禮文、黃則尹
    、黃則達、黃千芳、黃乙偵、黃金花、黃則斌所共有，被告
    未經其他共有人全體之同意即占用系爭土地內如附圖所示編
    號Ａ部分面積95.9平方公尺土地，已如前述，按諸前揭說明
    ，自屬侵害原告及其他共有人之權利，則原告依民法第767
    條、第821條規定，為共有人全體之利益，行使其共有物返
    還請求權，本係權利之正當行使，殊難認為有何權利濫用之
    情事。再者，被告返還無權占用之土地後，關於系爭土地之
    使用收益與管理，得由全體共有人訂立分管契約，按其等應
    有部分，各自享有使用收益系爭土地之權利，非如被告所辯
    被告返還無權占用之土地後，原告與其他共有人亦無法使用
    系爭土地。是以被告辯稱：原告提起本件訴訟，顯係權利濫
    用等語，亦無可採。
  (四)按所有人對於無權占有或侵奪其所有物者，得請求返還之。
    對於妨害其所有權者，得請求除去之。各共有人對於第三人
    ，得就共有物之全部，為本於所有權之請求。但回復共有物
    之請求，僅得為共有人全體之利益為之。民法第767條、第8
    21條分別定有明文。經查，系爭土地為兩造與訴外人甲○○
    、林秀勤、黃禮華、黃禮銓、黃禮聰、黃禮樂、黃禮文、黃
    則尹、黃則達、黃千芳、黃乙偵、黃金花、黃則斌所共有，
    被告未經其他共有人全體之同意即占用系爭土地內如附圖所
    示編號Ａ部分面積95.9平方公尺土地，既如前述，按諸前揭
    規定，原告請求被告拆除系爭建物，並將該部分土地交還原
    告及其他共有人全體，於法自屬有據。
五、從而，原告基於所有權人物上請求權、共有人物上請求權之
    法律關係，請求被告將系爭建物拆除，並將該部分土地交還
    原告及其他共有人全體，為有理由，應予准許。
六、按關於財產權之訴訟，原告釋明在判決確定前不為執行，恐
    受難於抵償或難於計算之損害者，法院應依其聲請，宣告假
    執行。原告陳明在執行前可供擔保而聲請宣告假執行者，雖
    無前項釋明，法院應定相當之擔保額，宣告供擔保後，得為
    假執行。法院得依聲請或依職權，宣告被告預供擔保，或將
    請求標的物提存而免為假執行。民事訴訟法第390條、第392
    條第2項分別定有明文。本件兩造均陳明願供擔保，聲請宣
    告假執行或免為假執行，經核均無不合，爰各酌定相當擔保
    金額，併准許之。
七、訴訟費用負擔之依據：民事訴訟法第78條。
中　　華　　民　　國　　94　　年　　7 　　月　　25　　日
                  民事第二庭    法　官　鄭舜元
以上正本係照原本作成。
如對判決上訴，應於判決送達後20日內向本院提出上訴狀。
中　　華　　民　　國　　94　　年　　7 　　月　　25　　日
                      　　　    書記官　顏督訓
